最高法院民事判決　　　　　　九十六年度台上字第二九二五號
上　訴　人　甲○○
　　　　　　乙　○
　　　　　　丙○○
共　　　同
訴訟代理人　林德昇律師
　　　　　　謝耿銘律師
被 上訴 人　丁○○
上列當事人間請求損害賠償事件，上訴人對於中華民國九十六年
五月二十二日台灣高等法院台南分院更審判決（九十五年度重訴
更(二)字第二號），提起上訴，本院判決如下：
    主  文
原判決廢棄，發回台灣高等法院台南分院。
    理  由
本件上訴人主張：原審共同被告游文良、林家逸（原名林素衣）
二人受伊等之託，居間伊購買花蓮縣境內之土地，明知訴外人石
光實業有限公司（下稱石光公司）之實際負責人謝士元欲出售該
公司所有坐落花蓮縣玉里鎮○○段三七六之二等五筆土地（下稱
系爭土地），乃聯絡原審共同被告吳明清、施國良及被上訴人，
共謀賺取中間差價之暴利，商由林家逸與謝士元合意以每坪新台
幣（下同）一萬五千元之價格，總價三千五百三十四萬六千七百
元成交，並於民國八十二年十一月二十四日訂立土地買賣契約書
。再由吳明清出面偽冒石光公司代表人身分與被上訴人於同日晚
上九時許，在施國良台東縣卑南鄉住處，以每坪二萬二千元，總
價五千一百八十二萬四千七百元售與伊等及施國良，簽訂土地買
賣契約書（下稱系爭契約），並由被上訴人提供偽造之石光公司
印章蓋於其上，輾轉之間，共取得差價高達一千六百四十七萬八
千元，致伊等受有損害。被上訴人於受領上開利益時，已知其無
法律上原因而仍受領，應將知無法律上之原因時受領之利益返還
於伊等情，爰依不當得利法律關係，求為判命被上訴人應依序給
付甲○○三百八十八萬四千零五十七元、乙○三百二十三萬六千
七百十四元、丙○○一百九十四萬二千零二十八元，及加計之法
定遲延利息（未繫屬本院者，不予論述）。
被上訴人則以：伊與上訴人及游文良、林家逸等人素不相識，八
十二年十一月二十四日接獲吳明清電話後，始前往台東撰寫買賣
契約，彼等對於買賣價金、條件早已談妥，伊僅代撰書面契約及
辦理系爭土地移轉登記，並未參與買賣相關事宜，更未從中獲得
任何利益，至於簽約當時出賣人未於契約書蓋上石光公司印章，
上訴人等要求加蓋公司印章，斯時由游文良處理，故加蓋於系爭
契約上之石光公司印章，非伊保管，亦非伊蓋用，自無與他人有
何偽造文書或詐欺、背信等不法意圖之犯意聯絡或行為分擔。上
訴人依不當得利法律關係請求，於法不合等語，資為抗辯。
原審判決駁回上訴人之請求，無非以：兩造對於游文良、林家逸
二人受上訴人等之託，居間購買石光公司所有系爭五筆土地，林
家逸先與石光公司負責人謝士元合意以每坪一萬五千元之價格成
交，並於八十二年十一月二十四日，訂立土地買賣契約書後，再
由吳明清以石光公司代表人名義，將系爭土地以每坪二萬二千元
，即總價五千一百八十二萬四千七百元售與上訴人等及施國良，
並於同日在施國良台東縣卑南鄉住處訂立系爭契約，由被上訴人
處理代書事宜。上訴人等將系爭買賣價款直接匯入被上訴人帳戶
內中，除施國良交付一百六十八萬二千元外，另乙○、丙○○分
別以李錕村、劉秀蘭為發票人之現金匯票二百萬元及一百七十三
萬八千元，共三百七十三萬八千二百元，及甲○○支付尾款之即
期支票三百六十四萬二千八百元亦匯入被上訴人帳戶，合計有九
百零六萬三千元。被上訴人將前揭支票提示兌現後，自八十二年
十二月二十七日起至八十三年一月二十七日止，將款項轉匯給如
原判決附表（下稱附表）所示之吳明清、林家逸、游文良、施國
良等人，並給付石光公司價金尾款，及繳交土地增值稅，其間差
額為二十八萬四千三百七十一元。參以被上訴人與本件買賣當事
人多不熟識，本件二次買賣又在一日之間即已完成簽約，上訴人
自承其等談好買賣要訂契約時才找被上訴人，談價錢時未看到被
上訴人，尚難指被上訴人有與游文良、吳明清等人共謀賺取土地
差價。其代為提示支票所領取之款項，除代書費用外，又已交付
如附表所示之人，或繳納土地增值稅，是以被上訴人提示上開支
票，並無不法之利益。綜上，上訴人等依不當得利之法律關係請
求返還九百零六萬三千元，及加計法定利息，為無理由，應予駁
回等詞，為其判斷之基礎。
按判決理由項下，應記載關於攻擊或防禦方法之意見，民事訴訟
法第二百二十六條第三項定有明文，法院為原告敗訴之判決，而
其關於攻擊方法之意見有未記載於判決理由項下者，即為同法第
四百六十九條第六款所謂判決不備理由。上訴人主張伊等多支付
買賣差價九百零六萬三千元，直接匯入被上訴人帳戶內，係因被
上訴人共同偽造文書進行買賣所受之損害，被上訴人於受領上開
利益時，已知其無法律上原因，應將知無法律上之原因時受領之
利益返還，不因被上訴人嗣後將款項移轉他人而減輕其責任等語
，並提出被上訴人涉犯偽造文書罪嫌之刑事判決為證（見原審卷
五四、八五頁及重訴更（一）卷五、一０五頁），依台灣高等法
院台南分院九十三年度重上更(四)字第一八二號刑事判決亦認定丁
○○與游文良、吳明清、施國良、林素衣共同行使偽造私文書罪
在案。參以被上訴人亦獲取二十八萬四千三百七十一元利益，而
系爭契約中，並無代書費用之約定，則上訴人一再主張係因上訴
人共同參與偽造文書，致伊受有損害，被害人因而受利益，即非
全屬無據，究竟被上訴人有無法律上之原因，而受有不當利得，
原審未遑詳查究明，推闡明晰，遽以上開情詞，為上訴人不利之
判決，自嫌率斷。上訴論旨，執以指摘原判決為不當，求予廢棄
，不能認為無理由。
據上論結，本件上訴為有理由。依民事訴訟法第四百七十七條第
一項、第四百七十八條第二項，判決如主文。
中　　華　　民　　國　九十六　年 　十二 　月　二十八　日
                      最高法院民事第七庭
                          審判長法官  劉　福　來
                                法官  陳　國　禎
                                法官  陳　重　瑜
                                法官  吳　謀　焰
                                法官  許　正　順
      本件正本證明與原本無異
                                      書  記  官
中　　華　　民　　國　九十七　年　  一  　月　 十六 　日
                                                      Ｅ
